臺灣高等法院刑事判決
110年度上訴字第385號
上  訴  人  臺灣士林地方檢察署檢察官
被      告  張廣  





上列上訴人因被告違反毒品危害防制條例案件，不服臺灣士林地
方法院109年度訴字第424號，中華民國109年11月26日第一審判
決（起訴案號：臺灣士林地方檢察署109年度毒偵字第760號），
提起上訴，本院判決如下：
    主  文
上訴駁回。
    理  由
一、公訴意旨略以：被告甲○基於混合施用第一級毒品海洛因、
    第二級毒品甲基安非他命之犯意，於109年3月20日中午12時
    許，在臺北市南港區福德街路邊，以將海洛因、甲基安非他
    命放置玻璃球吸食器內燒烤吸食煙霧之方式，混合施用海洛
    因、甲基安非他命1次。因認被告涉有毒品危害防制條例第1
    0條第1項之施用第一級毒品、同條第2項之施用第二級毒品
    罪嫌等云。
二、原判決意旨略以：
　㈠被告前因施用毒品案件，經臺灣臺北地方法院以95年度毒聲
    字第489號裁定送觀察、勒戒後，經評定無繼續施用毒品之
    傾向，於95年8月29日釋放出所，並經臺灣臺北地方檢察署
    檢察官於95年10月9日以95年度毒偵字第1220、1898號為不
    起訴處分確定後，再無其他經觀察、勒戒、強制戒治或檢察
    官為附命緩起訴處分而完成戒癮療程之紀錄，此有本院被告
    前案紀錄表在卷可考；是被告被訴於109年3月20日中午12時
    分許所為施用第一、二級毒品之犯行，距其最近1次觀察、
    勒戒執行完畢釋放日，顯已逾3年，則依上說明，即應再令
    觀察、勒戒，不得逕予追訴、處罰。
　㈡毒品危害防制條例本次修正，對於施用毒品者既強調「治療
    勝於處罰」、「醫療先於司法」之刑事政策，強化觀察、勒
    戒或強制戒治處分、命附條件緩起訴處遇措施與監禁刑罰間
    之交替運用，使之相互輔助補充，剛柔並濟，力助施用毒品
    者重生。尤以新修正之毒品危害防制條例第24條之命附條件
    緩起訴處遇，係考慮施用毒品者之成癮性、施用動機或生活
    環境各有不同，修正前之本條僅列附命完成戒癮治療一途之
    處遇模式，對於例如偶然出於好奇施用，但家庭生活環境正
    常並無毒癮之施用者，若不分個案情節、無論有無醫療必要
    ，一律施以戒癮治療，此種處遇模式顯然過於僵化而缺乏彈
    性，故除以往之「觀察、勒戒或強制戒治」及「附命完成戒
    癮治療緩起訴」雙軌制處遇外，更賦與檢察官得依個案情形
    ，以刑事訴訟法第253條之2第1項第4至6款或第8款規定，給
    予施用毒品者義務勞務、繳納處分金、心理輔導、法治教育
    或其他預防再犯措施為附條件之緩起訴處分，俾使其能經由
    多元化之緩起訴處遇，能有效並適當戒除毒癮而徹底擺脫毒
    品危害。又機構外之命附條件緩起訴處遇相較於機構內之觀
    察、勒戒及強制戒治而言，前者乃結合醫師、觀護人、社工
    心理諮商等不同領域之專業人員參與之治療措施，目的除在
    戒除施用毒品者身癮、心癮外，並使其能經由於機構外之社
    會參與及接觸，重新塑造生活紀律，改變病態行為，以達治
    療「病患性犯人」之效果；相較於後者於勒戒處所、戒治處
    所內之觀察、勒戒或強制戒治而言，仍不失為監禁治療，且
    其管理人員均為監所矯正人員，各處所之資源多寡、專業人
    才比例又不盡相同，未能跳脫「收容」功能大於「戒治」之
    刑罰樣貌。縱為屢犯施用毒品罪之成癮慣犯，倘其本次再犯
    後已自行赴醫療機構為戒癮或替代治療，並顯具成效，無論
    此次距最近1次觀察、勒戒或強制戒治執行完畢釋放是否已
    逾3年，於新修正毒品危害防制條例第24條尚未施行前，檢
    察官仍非不得視其個案情形為「附命完成戒癮治療緩起訴處
    分」，無庸逕向法院聲請觀察、勒戒甚而追訴處罰之必要，
    俾節省有用資源。準此，多方面之機構外處遇顯然優於機構
    內處遇。是在毒品未除罪化前，目前之刑事政策，應先落實
    「除刑不除罪」之各項政策，以司法監督施用毒品者機構外
    之社區戒癮治療為主，機構內之戒癮治療為輔，只有不願參
    與社區治療或治療無效者，始以監禁為最後手段。
　㈢是法院於解釋、適用毒品危害防制條例上開修正條文時，允
    宜遵循醫療專業及刑事政策，保障施用毒品者為病患性犯人
    之健康權，兼顧保護社會安全及恪遵正當法律程序，確保法
    治國公平法院之具體實現。又本於權力分立原則，法院對檢
    察官職權行使，應予以尊重，雖非謂不得為適度之司法審查
    ，惟對於施用毒品者本次所犯如距最近1次觀察、勒戒或強
    制戒治執行完畢釋放後，已逾3年者，檢察官既得本於立法
    者所賦與之職權裁量是否聲請法院裁定觀察、勒戒或為命附
    條件（現行法僅能附命完成戒癮治療）緩起訴處分之多元化
    處遇，即聲請法院裁定機構內之觀察、勒戒並非檢察官所得
    採取之唯一途徑，法院自不能僭越檢察官之職權，逕對施用
    毒品者裁定應予觀察、勒戒或強制戒治。雖修正後之毒品條
    例第35條之1第2款規定：「審判中之案件，由法院或少年法
    院（地方法院少年法庭）依修正後規定處理；依修正後規定
    應為不起訴處分或不付審理之裁定者，法院或少年法院（地
    方法院少年法庭）應為免刑之判決或不付審理之裁定。」另
    該條款之立法說明亦謂：「若該等案件於修正施行前已繫屬
    於法院或少年法院（地方法院少年法庭）者，『為求程序之
    經濟，法院或少年法院（地方法院少年法庭）應依修正施行
    後之規定處理，即應依職權為觀察、勒戒或強制戒治之裁定
    』」等語，似欲透過立法說明由法院依職權裁定觀察、勒戒
    或強制戒治，以替代第20條第1項、第2項所定應由檢察官提
    出觀察、勒戒或強制戒治之聲請，惟若檢察官之「起訴之程
    序違背規定」，法院當不能「為求程序之經濟」便宜行事，
    而應嚴守程序上之正義，尊重檢察官之裁量權，並保障施用
    毒品者能獲得妥適並完善治療或其他有利戒毒途徑處遇之機
    會（最高法院109年度台上字第3826號判決參照）。
　㈣被告被訴施用第一、二級毒品之犯行，距其最近1次觀察、勒
    戒執行完畢釋放，既已逾3年，本應得由檢察官依修正後之
    毒品危害防制條例第20條第3項、現行第24條等規定，基於
    一次性之整體規劃而重啟處遇程序，視被告個案情形，是否
    適合「觀察、勒戒或強制戒治」或給予「附命完成戒癮治療
    緩起訴處分」之機會。是檢察官依修正前毒品危害防制條例
    規定提起公訴，起訴程序固未違背當時之規定，然依修正後
    之毒品危害防制條例規定，本案已不得追訴，且檢察官逕予
    提起公訴，法院亦無從替代檢察官為上開合義務性之裁量處
    遇，應認本件起訴程序違背規定，且無從補正，應不經言詞
    辯論，逕為諭知不受理之判決。
三、檢察官上訴意旨略以：
　  毒品危害防制條例第35條之1規定之立法理由載明：「關於
    具體案件適用新舊法之說明如下：若該等案件於修正施行前
    已繫屬於法院或少年法院（地方法院少年法庭）者，為求程
    序之經濟，法院或少年法院（地方法院少年法庭）應依修正
    施行後之規定處理，即應依職權為觀察、勒戒或強制戒治之
    裁定。依修正施行後之規定，受觀察、勒戒人無繼續施用傾
    向者或強制戒治期滿後，應為不起訴處分或不付審理之裁定
    者，法院或少年法院（地方法院少年法庭）應為免刑之判決
    或不付審理之裁定。」。是依前開立法理由，縱原審判決認
    本案起訴程序違背規定，亦應逕為觀察勒戒裁定，尚非逕為
    不受理判決；且附命完成戒癮治療之緩起訴處分，係屬檢察
    官於偵查中之職權，檢察官既已選擇提起公訴，即無未及審
    酌裁量權之問題，原審亦有判決違背法令之違誤云云。
四、按起訴之程序違背規定者，法院應諭知不受理之判決；又對
    於原審諭知不受理之判決上訴時，第二審法院認其為無理由
    而駁回上訴，得不經言詞辯論為之，刑事訴訟法第303條第1
    款、第372條分別定有明文。
五、經查：
  ㈠本次修正之毒品危害防制條例第20條第3項及第23條第2項，
    雖僅將原條文之再犯期間由「5年」改為「3年」，惟鑑於將
    施用毒品者監禁於監獄內，僅能短期間防止其接觸毒品，因
    慣用毒品產生之「心癮」根本無法根除，並慮及毒品危害防
    制條例施行多年累積之戒毒經驗及實效，暨逐步擴充之醫療
    、戒癮機構、專業人力、社區支援系統等資源，尤以本次毒
    品危害防制條例第24條修正，擴大檢察官對施用毒品者附條
    件緩起訴處分之範圍，使其能視個案具體情形給予適當多元
    社區處遇。本次修正後對於施用毒品者之思維，自應與時俱
    進，擺脫以往側重於「犯人」身分之處罰，著重其為「病患
    」之特質，並以「治療」疾病為出發點，重新評價前揭所謂
    「3年後再犯」之意義。又毒品戒除不易，須經長期且持續
    之治療，施用毒品者既被視為「病患性犯人」，最佳處遇方
    式即為治療。對於施用毒品者之治療方式，有機構外之處遇
    （如自行赴醫院戒癮、附命完成戒癮治療緩起訴處分等），
    或機構內之觀察、勒戒或強制戒治；至對施用毒品者科以刑
    罰，無非在運用刑罰之一般預防功能以嚇阻毒品之施用。監
    獄為執行場所而非戒癮專責機構，針對施用毒品者及其再犯
    之特性，法務部於106年12月5日頒訂之「科學實證之毒品犯
    處遇模式計畫」，目的即是積極引進地區醫療體系之協助，
    提供毒癮戒治，落實社區追蹤輔導及治療之銜接，俾修復創
    傷、預防再犯。惟刑罰因涉及人身自由之基本權，故於施用
    毒品初犯時皆以傳統之機構外或機構內處遇方式治療，如再
    施用毒品時，始科以刑事責任。而當刑罰處遇仍不能有效幫
    助施用毒品者改善惡習時，即表示無法以此方式發揮治療效
    果，若繼續施以刑罰只具懲罰功能，不僅無法戒除毒癮，更
    漸趨與社區隔離，有礙其復歸社會。基於憲法應保障人民之
    生存權，及根據每個國民生存照顧需要提供基本給付之理念
    ，為協助施用毒品者戒除毒癮復歸社會，對於經監獄監禁處
    遇後仍再犯之施用毒品者，更應恢復以機構內、外之治療協
    助其戒除毒癮。此即本次修正毒品危害防制條例第20條第3
    項關於施用毒品者所謂「3年後再犯」究何所指之立法真諦
    。除檢察官優先適用第24條命附條件緩起訴處分處遇（不論
    幾犯，亦無年限）外，對於施用毒品初犯者，即應適用第20
    條第1項、第2項為機構內之觀察、勒戒或強制戒治；若於上
    開機構內處遇執行完畢釋放後，於「3年內再犯」者，依第2
    3條第2項規定，應依法追訴；倘於「3年後再犯」自應再回
    歸到傳統醫療體系機構內重為觀察、勒戒或強制戒治之治療
    。是對於戒除毒癮不易者，唯有以機構內、外處遇及刑事制
    裁等方式交替運用，以期能控制或改善其至完全戒除毒癮。
    綜上，對於毒品危害防制條例第20條第3項及第23條第2項所
    謂「3年後（內）再犯」，應跳脫以往窠臼，以「3年」為期
    ，建立「定期治療」之模式。其規定中所謂「3年後再犯」
    ，只要本次再犯（不論修正施行前、後）距最近1次觀察、
    勒戒或強制戒治執行完畢釋放，已逾3年者，即該當之，不
    因其間有無犯第10條之罪經起訴、判刑或執行而受影響（最
    高法院刑事大法庭109年度台上大字第3826號裁定意旨參照
    ）。
  ㈡本件被告前因施用毒品案件，經法院裁定送觀察、勒戒後，
    認無繼續施用毒品傾向，於95年8月29日執行完畢釋放出所
    ，並由臺灣臺北地方檢察署檢察官以95年度毒偵字第1220號
    、第1898號為不起訴處分確定，被告其後並於5年內再犯施
    用毒品罪等情，有本院被告前案紀錄表在卷可稽。檢察官認
    本案被告施用第一級毒品海洛因、第二級毒品甲基安非他命
    之時間為109年3月20日中午12時許，距被告上開最近1次觀
    察、勒戒執行完畢釋放之95年8月29日，已逾3年，縱被告於
    其間曾多次因犯施用毒品案件，經起訴、判刑或執行，依前
    揭說明，仍應依修正後之毒品危害防制條例第20條第3項、
    現行第24條等規定，由檢察官基於一次性之整體規劃而重啟
    處遇程序，具體審酌個案情節，裁量聲請法院裁定觀察、勒
    戒或為附命完成戒癮治療之緩起訴處分，抑或為其他適法處
    理，而非逕予起訴或聲請簡易判決處刑。詎檢察官就本案起
    訴，自有起訴之程序違背規定之情事，原審法院依刑事訴訟
    法第303條第1款、第307條規定諭知公訴不受理之判決，且
    不經言詞辯論為之，於法核無不合。檢察官上訴意旨雖主張
    依毒品危害防制條例第35條之1規定，原審法院倘認被告應
    受觀察、勒戒，應依職權為觀察、勒戒之裁定云云，顯與新
    修正毒品危害防制條例之修法意旨：「放寬施以觀察、勒戒
    或強制戒治之適用時機之寬厚刑事政策」不合，檢察官之上
    訴為無理由，應予駁回，並不經言詞辯論為之。
據上論斷，應依刑事訴訟法第368條、第372條，判決如主文。
本案經檢察官林伯文提起公訴，檢察官林在培提起上訴。
中　　華　　民　　國　　110 　年　　2 　　月　　26　　日
                  刑事第十九庭  審判長法　官  曾淑華
                                      法　官  王美玲
                                      法　官  許文章
以上正本證明與原本無異。
如不服本判決，應於收受送達後20日內向本院提出上訴書狀，其
未敘述上訴之理由者並得於提起上訴後20日內向本院補提理由書
（均須按他造當事人之人數附繕本）「切勿逕送上級法院」。
                                      書記官  陳盈芝
中　　華　　民　　國　　110 　年　　2 　　月　　26　　日